ACORDAO-COMPLETO-2523172

ACÓRDÃO 908/2022 ATA 15/2022 - PLENÁRIO

VISTOS, relatados e discutidos estes autos de representação formulada pela Secretaria de Controle Externo de Aquisições Logísticas (Selog) contra possíveis irregularidades praticadas pela Fundação Norte-Rio Grandense de Pesquisa e Cultura (Funpec) , entidade de apoio vinculada à Universidade Federal do Rio Grande do Norte (UFRN) , no âmbito da contratação, mediante Seleção Pública Presencial 1/2018, da empresa Fields Comunicação Ltda (Contrato 12.18.0017-00) para a prestação de serviços de publicidade, inseridos no contexto de programa de combate à sífilis, do Ministério da Saúde, com recursos ministeriais descentralizados à UFRN por meio do Termo de Execução Descentralizada (TED) 54/2017; 
ACORDAM os Ministros do Tribunal de Contas da União, reunidos em Sessão do  Plenário, diante das razões expostas pelo relator, em:
9.1. conhecer da representação, satisfeitos os requisitos de admissibilidade constantes nos arts. 235 e 237, VI, do Regimento Interno deste Tribunal, e no art. 103, § 1º, da Resolução - TCU 259/2014;
9.2. no mérito, considerar a presente representação parcialmente procedente;
9.3. determinar, com fulcro no artigo 197 do Regimento Interno do TCU, ao Ministério das Saúde que instaure tomada de contas especial a fim de reaver os pagamentos indevidamente realizados pela Fundação Norte-Rio Grandense de Pesquisa e Cultura (Funpec) à empresa Fields Comunicação Ltda., nos valores de R$ 7.515,00 e R$ 167.857,41, no âmbito do Termo de Execução Descentralizada (TED) 54/2017, firmado entre o órgão ministerial e a Universidade Federal do Rio Grande do Norte (UFRN) , e do Contrato 12.18.0017-00, celebrado entre a Funpec e a empresa Fields Comunicação Ltda., os quais em desacordo com as orientações expedidas pelo Acórdão 2158/2017-TCU-Plenário, relatado pelo E. Ministro Bruno Dantas, informando a este Tribunal, no prazo de 90 dias, as providências adotadas
9.4. recomendar à Secretaria Especial de Comunicação Social (Secom/MCOM) , com fundamento no art. 11 da Resolução - TCU 315/2020, que avalie a conveniência e a oportunidade de inserir em seus modelos de editais, porém sem adentrar no mérito do conceito de 'formas inovadoras de comunicação', no tópico referente à apresentação da proposta de preços e em outros a ele correlatos, em seus modelos de propostas de preços e em seus modelos de minutas de contratos, a exemplo das cláusulas que tratam da remuneração e do desconto de agência, regra que preveja que, caso os serviços envolvam um fornecedor especializado, mecanismo de busca, rede social, dentre outros, que não remuneram a agência pelo desconto padrão, a agência será remunerada por meio de honorários previamente estabelecidos (e desvinculados do conceito de desconto padrão) , fazendo-se as alterações porventura necessárias na IN/Secom 3/2018, notadamente no artigo 21, que trata da proposta de preços, em homenagem aos princípios da economicidade e da transparência, informando o Tribunal, no prazo de noventa dias sobre as providências adotadas;
9.5. dar ciência à Fundação Norte Rio Grandense de Pesquisa e Cultura, com fundamento no art. 9º, inciso I, da Resolução - TCU 315/2020, sobre a seguinte impropriedade/falha, identificada no processamento da Seleção Pública 1/2018, para que sejam adotadas medidas internas com vistas à prevenção de outras ocorrências semelhantes:
9.5.1. publicação do edital da Seleção Pública 1/2018 somente no Diário Oficial da União e em jornal de grande circulação nacional, mas não no portal de compras do Governo Federal, o que afronta o disposto no art. 9º do Decreto 8.241/2014; e
9.5.2. não apresentação, pela contratada, de três orçamentos como pré-requisito para a contratação de fornecimento de bens e/ou serviços, e não verificação, pela contratante, da adequabilidade dos preços apresentados em relação ao mercado, contrariando o item 5.1.7.2 do Contrato 12.18.0017.00 e o § 1º do art. 14 da Lei 12.232/2010;
9.6. informar Universidade Federal do Rio Grande do Norte, à Fundação Norte Rio Grandense de Pesquisa e Cultura, à Secretaria Especial de Comunicação Social e à Secretaria Executiva do Ministério da Saúde do acórdão proferido, destacando que o relatório e o voto que fundamentam a deliberação ora encaminhada podem ser acessados por meio do endereço eletrônico www.tcu.gov.br/acordaos; e
9.7. arquivar os presentes autos, nos termos do art. 169, II, do Regimento Interno/TCU, sem prejuízo de que a Secretaria de Controle Externo de Aquisições Logísticas (Selog) monitore o cumprimento da determinação e da recomendação expedidas neste acórdão.

Representação em face de possíveis irregularidades em seleção pública para contração de serviços de serviços de publicidade.

Fundação Norte Rio-Grandense de Pesquisa e Cultura - MEC.

3. Interessados/Responsáveis:
3. Responsáveis: Fields Comunicação Ltda. - Epp (03.509.498/0001-00); Fundação Norte Rio-grandense de Pesquisa e Cultura - Mec (08.469.280/0001-93); Fundo Nacional de Saúde - MS (00.530.493/0001-71); Ministério da Saúde; Universidade Federal do Rio Grande do Norte (24.365.710/0001-83).

13.1. Ministros presentes: Bruno Dantas (na Presidência), Walton Alencar Rodrigues (Relator), Benjamin Zymler, Vital do Rêgo e Antonio Anastasia.
13.2. Ministros-Substitutos convocados: Augusto Sherman Cavalcanti, Marcos Bemquerer Costa e Weder de Oliveira.

ACORDAO-COMPLETO-2539430

Acórdão 1456/2022 - Plenário

WALTON ALENCAR RODRIGUES

Adoto, como relatório, instrução cuja proposta foi acolhida pelo escalão dirigente da Secretaria de Controle Externo de Aquisições Logísticas (Selog) :
	A. Identificação do Processo

	TC Processo 027.736/2019-9
	Parcialmente procedente; ciência e recomendação

	Unidade Jurisdicionada
	Uasg

	Fundação Norte Rio Grandense de Pesquisa e Cultura (Funpec) 
	Não se aplica

	Objeto

	Contratação, pela Funpec, mediante a Seleção Pública Presencial 1/2018, da empresa Fields Comunicação Ltda., por intermédio do Contrato 12.18.0017-00, para a prestação de serviços de publicidade inseridos no contexto de um programa de combate à sífilis, do Ministério da Saúde, com recursos ministeriais descentralizados para a Universidade Federal do Rio Grande do Norte (UFRN) por intermédio do Termo de Execução Descentralizada (TED) 54/2017 (peças 3 e 5) .
A intervenção da Funpec é decorrente do Contrato 6186.21.1417, celebrado entre a UFRN e sua fundação de apoio no âmbito de um projeto acadêmico intitulado "pesquisa aplicada para integração inteligente orientada ao fortalecimento das redes de atenção para resposta rápida à sífilis" (peça 7) , no qual foram geridos os recursos federais.

	Representante
	CNPJ

	Secretaria de Controle Externo de Aquisições Logísticas (Selog/TCU) 
	Não se aplica

	Há pedido de Sustentação Oral?
	Procuração

	Não 
	Não se aplica

	Modalidade
	Número do Certame
	Critério de Julgamento

	Seleção Pública Presencial
	1/2018-Funpec (peça 5) 
	Melhor técnica (peça 5, p. 4) 

	Vigência
	Valor Contratado

	Doze meses, contados de 12/9/2018 (peça 3, p. 3 e 34) .
	R$ 50.000.000,00, conforme cláusula quarta, item 4.1, do contrato (peça 3, p. 3) .

	Suspenso por Medida Cautelar?
	Não

	Fase do Contrato

	O Contrato 12.18.0017.00, firmado entre a Funpec e a empresa Fields Comunicação Ltda. - EPP, foi encerrado ao final da vigência, em 9/9/2019, conforme informado pelo Controle Interno da Fundação e consta no site da instituição (peças 78 e 91) .

	B. Histórico

	Em instrução inicial (peças 16-18) , concluiu-se pelo conhecimento da representação e pela necessidade de realização de oitivas prévias da Funpec, do Ministério da Saúde (Fundo Nacional de Saúde e Secretaria Executiva) e da Fields Comunicação Ltda., a fim de que se confirmasse a existência dos requisitos do fumus boni iuris e do periculum in mora, assim como, pela expedição de diligências para obtenção de documentos e/ou esclarecimentos que ajudassem a elucidar as questões. As propostas foram referendadas pelo relator do feito (peça 19) , e as comunicações foram então expedidas aos destinatários (peças 20-23, 57, 70-72 e 81) .
Em resumo, foram dois os pontos principais questionados na contratação da agência de publicidade: a celebração do contrato com cláusula preditiva de remuneração não incidente sobre os contratos da mesma natureza celebrados com o setor público, bem como a utilização de outros percentuais remuneratórios incompatíveis com os contratos que vinham sendo celebrados pelo Ministério da Saúde (MS) ; e a ausência de publicidade do certame de seleção no mercado local. A eles se somaram outras questões gerais, relacionadas aos procedimentos que redundaram na opção do MS pela descentralização dos recursos, ao invés de executá-los diretamente; na escolha da UFRN para executar o programa; na necessidade de intermediação da fundação de apoio da UFRN; e na própria execução do contrato pela Funpec.
Quando da segunda instrução (peças 79-80) , adotada para retificação da unidade do Ministério da Saúde incumbida de responder à oitiva, o contrato dos serviços de publicidade já havia sido encerrado, o que ocorreu em 9/9/2019. Por essa razão, ausente o pressuposto do perigo de demora, afastava-se a necessidade de adoção de medida cautelar. O encerramento do contrato, em razão da execução do objeto e do final da vigência, foi confirmado pela Funpec (peça 91) .
Coube à instrução das peças 98-100 analisar as manifestações oferecidas em resposta às oitivas e os documentos e os esclarecimentos recebidos em atendimento às diligências. As seguintes questões suscitadas pelo Tribunal acabaram sendo consideradas regulares: presença dos requisitos para a atuação da UFRN no programa do Ministério da Saúde; enquadramento da contratação da Funpec, para executar os serviços de publicidade encampados pelo programa de combate à sífilis, no conceito de desenvolvimento institucional estabelecido pela Lei 8.958/1994, como também sobre a contemplação do objeto do contrato no Plano de Desenvolvimento Institucional da Universidade; e possível ocorrência de subcontratação integral do núcleo do objeto do contrato, pelo menos no tocante à execução das ações de publicidade contempladas no programa ministerial.
No tocante à ausência de divulgação da seleção pública em jornal de circulação local, o que em tese aumentaria a competitividade do certame, a proposição manifestada, considerando que não havia elementos que permitissem concluir pelo afastamento de possíveis interessados na seleção, foi no sentido de dar-se ciência à Funpec de que o procedimento descumpriu as regras de publicidade, porém, apenas em razão de o certame não ter sido divulgado, também, no Portal de Compras do Governo Federal.
Ficaram pendentes de esclarecimentos as razões que levaram o Ministério da Saúde, ao invés de executar diretamente as ações do programa de combate à sífilis, a decidir pela descentralização orçamentária em favor da UFRN/Funpec, porém sem prestar-lhes o devido assessoramento, bem como, a regularidade e a economicidade do contrato celebrado entre a Funpec e a agência de publicidade Fields, consideradas as regras de contratação dos fornecedores e as fórmulas de remuneração pactuadas.
A fim de elucidá-las, foram adotadas novas oitivas, desta feita da Secretaria Executiva (SE/MS) e da Assessoria de Comunicação Social do Ministério da Saúde (Ascom/MS) , da Funpec e da sociedade empresária Fields Comunicação Ltda., assim como diligência à Funpec (peças 101-106) , cujas análises ficaram a cargo da instrução das peças 179-181.
No tocante à opção do MS pela descentralização das ações do programa de combate à sífilis em favor da UFRN/Funpec, sem prestar-lhes o devido assessoramento, a conclusão houve-se no sentido de que a atuação do Tribunal deveria se cingir a recomendações voltadas para o rearranjo institucional e o fortalecimento dos controles internos do Ministério, a fim de que fossem minimizados os riscos inerentes a destaques orçamentários da natureza do TED. Os fatos revelavam oportunidades de melhoria, e as recomendações deveriam contribuir para o aperfeiçoamento da gestão e dos programas e ações de governo.
Entretanto, não se afastava a possibilidade de eventual responsabilização do servidor da Ascom/MS responsável pela indicação dos percentuais de remuneração inadequados, e da própria Secretaria de Vigilância em Saúde (SVS/MS) , considerando a má execução da política pública, ao descentralizar os recursos para contratação de serviços de publicidade sem qualquer tipo de orientação adicional à UFRN e à Funpec, considerando que estas não possuíam a expertise para tal, inclusive para responderem, se fosse o caso, solidariamente pelo prejuízo materializado na execução do contrato.
Acerca das questões remuneratórias, revisitando as questões que ensejaram as oitivas e a diligência mais recentes, a análise se debruçou sobre a regularidade e a economicidade do contrato celebrado entre a Funpec e a Fields, levando em consideração os procedimentos de controle estabelecidos e as fórmulas de remuneração pactuadas.
O processamento das despesas não trouxe evidências de que a Funpec havia verificado a adequação dos preços em relação às condições do mercado. A ausência de tal procedimento, além de constituir fragilidade nos controles internos da entidade e de aumentar a probabilidade de ter ocorrido algum tipo de prejuízo econômico na contratação, caracterizava-se como irregularidade, frente à disposição do item 5.1.7.2 do Contrato 12.18.0017.00 e da própria norma de regência da matéria, ex vi o § 1º do artigo 14 da Lei 12.232/2010. Com relação a esse aspecto, a proposição foi no sentido de cientificar a Funpec de que tanto a não apresentação, pela contratada, de três orçamentos como pré-requisito para a contratação de fornecimento de bens e/ou serviços, quanto a não verificação, pela contratante, da adequabilidade dos preços apresentados em relação ao mercado, caracterizavam irregularidades, porquanto são práticas contrárias à Lei 12.232/2010 e ao próprio contrato celebrado entre as partes.
Sobre os pagamentos, à Fields, de valores correspondentes à parcela do desconto de agência a que fazia jus a Funpec, na condição de contratante (item 9.2 do contrato) , constatou-se que eles foram mesmo realizados. Porém que, após a intervenção do Tribunal, foram ressarcidos à Funpec. Parte desse recurso, entretanto, correspondente aos valores retidos e recolhidos a título de impostos e contribuições incidentes sobre os pagamentos (R$ 135.066,54) , não retornou para a conta do projeto. Da parte da Fields, que havia recebido apenas o valor líquido, a devolução houve-se corretamente. Por outro lado, a parcela descontada e recolhida pela Funpec a título de tributos e contribuições federais acabou sendo indevidamente contabilizada como despesa do projeto e não foi restituída.
Essa despesa extra (R$ 135.066,54) , sendo proveniente de pagamento indevido realizado à Fields, se não fosse possível a recomposição da conta por meio de alguma espécie de restituição tributária, haveria de ser restituída ao projeto às expensas da Funpec, o que motivaria a identificação dos responsáveis para devolução desses valores, dentre os quais a própria Fields, se de alguma forma, por eventual erro no procedimento de faturamento, tivesse concorrido para a irregularidade.
A remuneração advinda do ressarcimento pelos custos internos da agência (item 8.1.1. da cláusula oitava do contrato) , devida nos casos em que os serviços foram prestados pela própria agência, conquanto tenha sido uma das principais questões a motivar a presente representação, importou em apenas R$ 7.515,00, sendo pouco relevante, tomada individualmente, para o deslinde do processo. Ainda assim, conquanto a Fields tenha reiterado seu entendimento no sentido de que as Normas-Padrão de Publicidade não vedavam a remuneração da agência com base em custos internos, nem ela nem a Funpec comprovaram que a não inclusão desse tipo de remuneração poderia comprometer a execução do contrato. Sem tal demonstração, conforme já decidira o TCU, o pagamento figurava como irregular e deveria ser restituído à conta do projeto.
No tocante aos honorários de 8% incidentes sobre os serviços especializados prestados por fornecedores, com a intermediação e supervisão da contratada, referentes à produção e à execução técnica de peças e ou material cuja distribuição não proporcionava o desconto de agência concedido pelos veículos de comunicação e de divulgação (item 8.1.2 do contrato) , entendeu-se que eles foram fixados para além do que indicava o mercado, e que, por conseguinte, conduziam à caracterização de sobrepreço no contrato. Considerando o valor total das notas fiscais dos veículos de comunicação que propiciaram a remuneração da Fields sob tal critério de faturamento (R$ 4.795.926,07) , e adotando-se como parâmetro de mercado o percentual de 4,5%, que vinha sendo utilizado nos contratos celebrados pelo Ministério da Saúde, inclusive com a própria Fields, o valor a ser ressarcido aos cofres públicos foi estimado em R$ 167.857,41.
Por fim, analisou-se uma controvérsia instalada sobre os pagamentos efetuados em contrapartida de serviços prestados pelo Twitter, Facebook e congêneres, quanto ao enquadramento dessas plataformas digitais como 'veículos de comunicação' e não como 'formas inovadoras de comunicação'. No caso, entendeu-se que as faturas e notas fiscais emitidas pelo Facebook e pelo Twitter não comprovaram ter havido a remuneração da agência com base no desconto padrão. Sendo assim, o faturamento da Fields deveria ter sido calculado segundo a fórmula aplicável às formas inovadoras de comunicação, ou sob outra regra contratual, se não fosse possível superar a questão sobre o enquadramento ou não das referidas plataformas como veículos de comunicação.
A classificação inadequada dos serviços para fins de faturamento, por conseguinte, teria propiciado uma remuneração extra para a agência de publicidade estimada em R$ 135.458,88. Porém se entendeu que tal montante não deveria ser caracterizado como débito. As incertezas que rondavam a matéria e a falta de uma regulamentação específica informavam que não seria razoável exigir-se do gestor conduta diversa, senão acatar as fórmulas e os valores de remuneração que lhe foram submetidos para liquidação e pagamento das despesas.
A situação constatada, por outro lado, revelava a oportunidade de uma atuação do Tribunal com vistas à regulamentação da matéria pelos órgãos competentes, pelo menos nas contratações de publicidade realizadas pela Administração Pública Federal. Nesse sentido, foi proposta diligência à Secretaria Especial de Comunicação Social, então vinculada à Presidência da República (Secom/PR) , na qualidade de órgão central do Sistema de Comunicação de Governo do Poder Executivo Federal (Sicom) , para obtenção de informações sobre como a Secretaria procedia com relação ao faturamento e ao pagamento das ações de publicidade em plataformas digitais, inclusive para coletar subsídios, no contexto da construção participativa nas deliberações, quanto à oportunidade de uma determinação ou recomendação desta Corte com vistas à regulamentação do tema.
Nessa linha de proposição, entendeu-se apropriado ouvir também Facebook, Twitter e Google, para, se assim quisessem, se manifestarem, no tocante ao desconto padrão, quanto à forma de relacionamento com as agências de publicidade, esclarecendo sobre a adesão, ou não, a essa fórmula de remuneração e sobre possível variação nos preços praticados junto ao Governo.
Acolhidas pelo relator as proposições de expedição de diligências e de solicitações de informações no contexto da construção participativa das deliberações (peça 182) e promovidas as respectivas comunicações (peças 183-189) , passa-se à análise das respostas apresentadas, tópico a tópico, conforme transcrição/contextualização a seguir.

	C. Histórico de Comunicações

	Despacho do Relator 
	Peça 182
	8/9/2020

	Ofícios Encaminhados pelo TCU

	À Secretaria Executiva/MS
	Ofício 48.372/2020-TCU/Seproc, de 8/9/2020 (peça 183) 

	À Secom/PR
	Ofício 48.367/2020-TCU/Seproc, de 8/9/2020 (peça 185) ;
Ofício 64.234/2020-TCU/Seproc, de 21/11/2020 (peça 228) 

	À Funpec
	Ofício 48.371/2020-TCU/Seproc, de 8/9/2020 (peça 186) 

	Às sociedades empresariais
	Ofícios 48.368, 48.369 e 48.370/2020-TCU/Seproc, de 8/9/2020 (peças 187-189) 

	D. Documentos Apresentados em Resposta às comunicações

	Pela Secretaria Especial de Comunicação Social (Secom/PR) 

	Ofício 865/2020/GABIN/SAJ/SG/PR, de 9/12/2020 (peça 230) ; e
Ofício 11.518/2020/MCOM, de 18/12/2020 (peça 233) .

	Pela Secretaria Executiva do Ministério da Saúde

	Ofício 1.140/2020/CDOC/CGIN/DINTEG/MS, de 6/10/2020 (peça 210) ; e
Ofício 1.192/2020/CDOC/CGIN/DINTEG/MS, de 19/10/2020 (peça 216) , acompanhado dos despachos das peças 218-223.

	Pela Fundação Norte Rio Grandense de Pesquisa e Cultura (Funpec) 

	Ofício 1.142/2020-DG, de 13/10/2020 (peça 212) , acompanhado de comprovante de transferência bancária (peça 213) .

	Pelo Facebook do Brasil

	Solicitação de prorrogação de prazo para atendimento (peça 202) ; e
Manifestação (peça 227) . 

	Pelo Twitter Brasil

	Solicitações de prorrogação de prazo para atendimento e de acesso aos autos (peças 199-201, 208 e 214) ; e
Manifestação e anexos (peças 224-226) .

	Pelo Google Brasil 

	Não se manifestou.

	E. Exame Técnico

	I. Diligência à Secom/PR
Item a: esclareça sobre como a Secretaria procede com relação ao faturamento e ao pagamento das ações de publicidade governamentais realizadas pelo Facebook, Twitter e congêneres, no tocante ao cabimento e à concessão do desconto de agência, consideradas as divergências que há quanto ao enquadramento dessas plataformas digitais no conceito de 'formas inovadoras de comunicação';
Contextualização:
No caso em exame, entendeu-se que as faturas e as notas fiscais emitidas pelo Facebook e pelo Twitter não comprovaram ter havido a remuneração da agência com base no desconto padrão. Sendo assim, o faturamento da Fields deveria ter sido calculado segundo a fórmula aplicável às formas inovadoras de comunicação, ou sob outra regra contratual, se não fosse possível superar a questão sobre o enquadramento ou não das referidas plataformas como 'veículos de comunicação'.
A classificação inadequada dos serviços para fins de faturamento teria propiciado uma remuneração extra para a agência de publicidade estimada em cerca de 135 mil reais. Entendeu-se, porém, que tal valor não deveria ser levado a débito. As incertezas que rondavam a matéria e a falta de uma regulamentação específica informavam que não seria razoável exigir-se do gestor conduta diversa.
Manifestação da Unidade Jurisdicionada (peça 233, p. 7) :
a) no que diz respeito aos contratos vigentes da Secom com agências de propaganda, o certame obedeceu aos ditames da Lei 12.232/2010, do qual resultaram os Contratos 27, 28 e 29/2017, atualmente vigentes. Nos referidos contratos foi prevista a forma de remuneração das agências dentro do escopo de execução dos serviços de publicidade " (re) negociadas", sempre que interessante para a Administração Pública, no que concerne à vantajosidade, observado os limites legais.
Análise:
As informações fornecidas pela Secom se limitaram a fazer referências à lei de regência da matéria e aos contratos de publicidade mais recentes celebrados pela Secretaria, porém não adentraram na questão específica que lhe fora submetida, que dizia respeito à fórmula utilizada para remuneração das chamadas plataformas digitais, se por intermédio do desconto padrão ou de outro tipo de percentual, sendo assim insuficientes para permitir qualquer conclusão.
Item b: informe se há alguma norma específica a regulamentar essa matéria, no âmbito da Administração Pública, ou se a normatização desse tipo de faturamento tem se limitado às regras estabelecidas nos editais, nos termos do modelo de edital disponibilizado por esta Secretaria.
Manifestação da Unidade Jurisdicionada (peça 233, p. 7-12) :
a) a Lei 12.965/2019 (Marco Civil da Internet) estabelece princípios, garantias, direitos e deveres para o uso da Internet no Brasil, determina o fomento à difusão de novas tecnologias e modelos de uso e acesso no meio em questão, além de prever, como princípio a ser observado, a liberdade dos modelos de negócio (arts. 3º e 4) ;
b) a Lei 13.874/2019, que institui a Declaração de Direitos de Liberdade Econômica e estabelece garantias de livre mercado, bem como a análise do impacto regulatório, dentre outras deliberações, preconiza que é dever da Administração Pública evitar o abuso do poder regulatório de maneira a, indevidamente, impedir ou retardar a inovação e a adoção de novas tecnologias, processos ou modelos de negócios, enumerando ainda outras condutas indevidas que devem ser evitadas (art. 4º) ;
c) no tocante à contratação pela Administração Pública de serviços de publicidade prestados por intermédio de agências de propaganda, a Lei 12.232/2010 dispõe sobre a possibilidade de inclusão, quando das referidas contratações, como atividades complementares, dos serviços especializados relacionados à criação e ao desenvolvimento de formas inovadoras de comunicação publicitária, em consonância com novas tecnologias, visando à expansão dos efeitos das mensagens e das ações publicitárias (art. 2º, § 1º, III) ;
d) ao disciplinar as licitações e os contratos de serviços de publicidade prestados por intermédio de agência de propaganda a órgão ou entidade do Poder Executivo Federal, a IN/Secom 3/2018 conceitua as formas inovadoras de comunicação como 'serviços especializados, contratados em consonância com novas tecnologias, que integram o objeto do contrato como atividades complementares e visam expandir os efeitos das mensagens e das ações' (art. 3º, XV) ;
e) o referido normativo prevê, de maneira semelhante, a possibilidade de os serviços especializados referentes à criação, implementação e desenvolvimento de formas inovadoras de comunicação publicitária, destinadas a expandir os efeitos das mensagens e das ações publicitárias, em consonância com novas tecnologias, integrarem o objeto do edital e do contrato como atividades complementares (art. 17) ;
f) no que concerne à forma de remuneração das agências quando da contratação desses serviços especializados, é possível tanto a estipulação de percentual de honorários incidentes sobre os custos dos serviços quanto, alternativamente, o estabelecimento de valor de remuneração mensal fixo (fee) , nos termos dos incisos IV e V, do art. 21 da IN/Secom 3/2018;
g) diante do arcabouço normativo exposto, não se vislumbra qualquer óbice jurídico à prestação, por plataformas digitais, de serviços especializados pertinentes à criação, à implementação e ao desenvolvimento de formas inovadoras de comunicação publicitária, destinadas a expandir os efeitos das mensagens e das ações, em consonância com novas tecnologias, assim como por qualquer outra empresa que ofereça tais serviços. Conforme demonstrado, existe previsão normativa, inclusive, de formas de remuneração das agências de publicidade (honorários ou fee) quando da contratação desses serviços;
h) os modelos de editais de licitação para contratação de serviços de publicidade por intermédio de agências de propaganda disponibilizados pela Secom contemplam a previsão de inclusão, no objeto da licitação, dos serviços especializados pertinentes à criação, à implementação e ao desenvolvimento de formas inovadoras de comunicação publicitária, destinadas a expandir os efeitos das mensagens e das ações publicitárias, em consonância com novas tecnologias, bem como de sua respectiva forma de remuneração;
i) em entendimentos recentes, e para os futuros certames, a Secom considerou pertinente o estabelecimento de percentual específico de remuneração de agência de propaganda pela execução de formas inovadoras de comunicação, a exemplo da prática de outros órgãos do Poder Executivo Federal, lembrando que, caso o serviço envolva um veículo de divulgação, a agência será remunerada por meio do desconto padrão e, caso o serviço envolva um fornecedor especializado, mecanismo de busca, rede social, dentre outros, a agência será remunerada por meio de honorários, conforme ditames previamente estabelecidos;
j) é cada vez mais recorrente a utilização de novas tecnologias e dos meios digitais disponíveis no mercado nas ações de comunicação, com a finalidade de expandir os efeitos das mensagens e das ações publicitárias. Contudo, a mecânica de remuneração das agências de propaganda por sua execução ainda carece de especificações mais claras, o que, de fato, tem gerado uma série de dúvidas por parte das agências de propaganda, dos órgãos integrantes do Sicom e, até mesmo, da própria Secom;
k) sob esta ótica, a proposta inicial é no sentido de que os serviços aderentes às novas tecnologias somente poderão ser executados como formas inovadoras quando estiverem diretamente relacionados às ações de publicidade desenvolvidas no âmbito da contratação, não restritos aos veículos de comunicação e divulgação pela internet, tendo em vista que as inovações e os formatos não tradicionais que visam potencializar os efeitos das mensagens podem ser concebidos tanto pelas plataformas on-line (redes sociais, mecanismos de busca na internet etc.) , como pelas plataformas off-line (revistas, jornais etc.) ;
l) em 12/5/2017, no âmbito do processo TC Processo 036.745/2016-2, que tratava sobre possíveis irregularidades nos requisitos pertinentes à valoração das propostas de preços do edital da Concorrência 2/2016, do Ministério da Saúde, o Tribunal de Contas da União, por intermédio do Ofício 751/2017-TCU/Selog, solicitou a manifestação da Secom sobre algumas questões apontadas pela Unidade Técnica, dentre as quais a seguinte:
c) informe se existe algum estudo ou metodologia desenvolvida pela Secom que defina os valores dos percentuais a serem admitidos na proposta de preços dos editais para prestação de serviços de publicidade, e, caso não exista, pronuncie-se quanto à possibilidade de formular parâmetros objetivos para a definição de percentuais para esses requisitos de maneira a alcançar os demais órgãos e entidades integrantes do Sicom;
m) em 23/5/2017, a Secom encaminhou ao TCU a Nota Técnica 30/2017/DENOR/ SGC/SECOM/CC-PR (peça 233, p. 15-25) , com todos os esclarecimentos necessários às questões colocadas, incluindo aquela apontada na alínea acima colacionada. Dessa forma, abstraindo-se do fato de que a Secom pertence atualmente à estrutura do Ministério das Comunicações e, considerando que o teor da alínea 'b', contida na instrução de análise de oitivas e diligências do processo TC Processo 027.736/2019-9 (atual) é, em sua essência, idêntico ao da alínea 'c' da instrução do processo TC Processo 036.745/2016-2 (anterior) , ratificamos as informações dadas anteriormente ao Tribunal, em relação à remuneração de agências de propaganda, por meio da referida Nota Técnica;
n) as ações de divulgação publicitária dos órgãos e entidades do Poder Executivo Federal são realizadas nos termos das orientações estabelecidas pela IN/Secom 2/2018. A participação de veículos de comunicação e divulgação e/ou de plataformas digitais nos planos de mídia propostos pelas agências de propaganda contratadas exige necessariamente que os veículos se encontrem em situação regular no Cadastro de Veículos e de Inovadores Digitais (MidiaCad) , conforme determina o item IV do art. 7º da referida norma;
o) o MidiaCad contempla as tabelas de preços dos veículos de comunicação e divulgação, os percentuais de descontos negociados para o Poder Executivo Federal, além da comissão das agências de propaganda, a serem considerados no âmbito da remuneração das contratadas, de acordo com os respectivos contratos vigentes;
p) no caso de plataformas digitais, para o cadastramento no MidiaCad, são exigidos, além da documentação de constituição da empresa, informações relativas ao detalhamento operacional do serviço de inovação digital para exibição de anúncios, seja na forma de mídia gráfica (banners e cards, por exemplo) , ou de vídeos publicitários; e
q) no planejamento das ações de publicidade com plataformas digitais, a remuneração da agência de propaganda deve observar as cláusulas contratuais referentes à intermediação e à supervisão, pelas contratadas, da execução dos serviços especializados enquadrados como atividades complementares ao objeto do contrato, conforme disciplina do § 1º do art. 2º da Lei 12.232/2010.
Manifestação da Unidade Jurisdicionada sobre a construção participativa de deliberações:
Instada a informar sobre quais seriam as consequências práticas e eventuais ações alternativas que poderiam ser adotadas de possível recomendação desta Corte com vistas à regulamentação das fórmulas de remuneração das agências de publicidade, nos contratos realizados pela Administração Pública Federal, mais especificamente em relação ao pagamento das ações de publicidade governamentais, seja de divulgação ou impulsionamento, realizadas pelo Facebook, Twitter, Google e congêneres, e ao enquadramento ou não dessas plataformas digitais no conceito de ´formas inovadoras de comunicação', a Secom não se manifestou objetivamente sobre a questão.
Análise:
De tudo o que foi exposto pela Secom, interessam especialmente ao deslinde da questão as informações no sentido de que: conquanto a utilização de novas tecnologias e de meios digitais seja cada vez mais comum no mercado publicitário, a mecânica de remuneração das agências de propaganda ainda se ressente de regras mais claras; as próprias agências de propaganda, assim como os órgãos integrantes do Sicom e a própria Secom, ainda têm dúvidas sobre a matéria; e a Secom tem buscado firmar um entendimento para estabelecer um percentual específico de remuneração pela execução de 'formas inovadoras de comunicação', de tal modo que, caso o serviço envolva um veículo de divulgação, a agência deve ser remunerada por meio do desconto padrão, caso o serviço envolva um fornecedor especializado, mecanismo de busca, rede social, dentre outros, a agência será remunerada por meio de honorários previamente estabelecidos.
Os esclarecimentos prestados pela Secom vêm ao encontro da pretensão desta Corte de dar contornos mais precisos à fórmula de remuneração das agências de publicidade contratadas pela Administração Pública Federal, em particular quando estiverem envolvidos serviços prestados pelas denominadas plataformas digitais, independentemente de elas se enquadrarem como veículos de comunicação, formas inovadoras de comunicação ou outro modelo de negócio, conforme proposição ao final deste item da instrução.
Ainda que não tenha se manifestado presentemente sobre a oportunidade de regulamentação da matéria, em atendimento a eventual recomendação do Tribunal, extrai-se do posicionamento revelado na Nota Técnica 30/2017/DENOR/SGC/SECOM/CC-PR, ora ratificada pela Secom, uma preocupação com relação ao engessamento do modelo de edital (peça 233, p. 22) :
Dessa forma, não é tecnicamente adequado a Secom instituir uma fórmula padrão no modelo de edital de licitação para contratação de serviços de publicidade, para subsidiar o Sicom na definição dos percentuais máximos a serem aceitos nas propostas de preços. Ou, ainda, buscar uma proporção entre os percentuais máximos a serem estabelecidos com base nos valores contratuais, pois existe uma série de variáveis a serem consideradas por cada órgão em sua licitação, no exercício de suas competências e responsabilidades no âmbito das contratações.
Porém o que preocupa esta Corte não é a definição de percentuais mínimos ou máximos para cada qual dos quesitos que envolvem a contratação dos serviços de publicidade, que devem ser, de fato, avaliados de acordo com a particularidade das ações publicitárias encomendadas pelos órgãos contratantes, mas assegurar a economicidade e a transparência das contratações.
Em especial, o que se busca nesta oportunidade é a definição de uma regra própria para remuneração das agências de publicidade em face de serviços executados pelas plataformas digitais, independentemente das discussões que há sobre o enquadramento delas como 'veículos de comunicação' ou 'formas inovadoras de comunicação'. Pelo menos enquanto não se consolida, no mercado publicitário, o relacionamento entre serviços como Facebook, Twitter e Google e as agências de publicidade, no que diz respeito ao enquadramento conceitual e à aderência, ou não, das referidas plataformas digitais à remuneração das agências sob a fórmula do desconto padrão.
Isso porque não se trata de mera discussão acerca da abrangência conceitual do que seriam 'formas inovadoras de comunicação'. Conforme se aventava na instrução pretérita, Facebook Brasil e Twitter Brasil não aderiram à remuneração de agências mediante a concessão do desconto padrão. Na formatação atual, a notas fiscais e faturas emitidas por ambos não contemplam, de fato, um desconto a incidir sobre o valor negociado, mas mero destaque, indicação do que seria o valor do desconto padrão, ainda assim à margem do documento fiscal, dissociado de qualquer negociação que tenha propiciado uma redução no preço da veiculação para o anunciante.
Sendo assim, a proposta é de recomendar à Secom, sob os mesmos moldes aventados pela Secretaria, porém à parte do conceito de 'formas inovadoras de comunicação', que faça inserir em seus modelos de editais, no tópico referente à apresentação da proposta de preços e em outros a ele correlatos, em seus modelos de propostas de preços e em seus modelos de minutas de contratos, a exemplo das cláusulas que tratam da remuneração e do desconto de agência, regra que preveja que, caso os serviços envolvam um fornecedor especializado, mecanismo de busca, rede social, dentre outros, que não remuneram a agência pelo desconto padrão, a agência será remunerada diretamente pelo contratante por meio de honorários previamente estabelecidos (e desvinculados do conceito de desconto padrão) , fazendo-se as alterações porventura necessárias na IN/Secom 3/2018, notadamente no artigo 21, que trata da proposta de preços.
II. Diligências ao Facebook, Twitter e Google
Item a: informe quanto à forma de relacionamento com as agências de publicidade, esclarecendo sobre a adesão, ou não, a essa fórmula de remuneração com base no desconto padrão e sobre possível variação nos preços praticados junto ao Governo, no sentido de explicar se eventual contratação de serviços envolvendo o desconto de agência seria razão para a alteração dos valores negociados com o anunciante para divulgação das ações.
Manifestação do Facebook Brasil sobre a construção participativa de deliberações (peça 227) :
	a) O serviço de anúncios prestado pelo Facebook Brasil é feito por meio de uma plataforma de autoatendimento (self-service) , que coloca à disposição de pessoas físicas e jurídicas diversas opções e formatos de veiculação de anúncios publicitários, sujeitos a condições contratuais claras, disponíveis no site e no aplicativo, e acatadas pelos anunciantes. Nessa plataforma, os anunciantes têm à sua disposição diferentes ferramentas e opções de configuração para definir conteúdo, alcance e outros fatores de suas campanhas;
	b) a plataforma de anúncios permite que a publicidade seja veiculada por meio de diversos posicionamentos em diferentes mídias, como Facebook, Instagram e Messenger. O sistema de entrega de anúncios possibilita ao anunciante selecionar o posicionamento automático, otimizando o investimento e mostrando a campanha para mais pessoas, entregando os anúncios onde houver mais chances de resultados mais eficientes;
	c) o serviço disponibiliza diversas ferramentas para gestão de publicidade, oferecendo liberdade, controle de gestão, previsibilidade orçamentária e suporte ao anunciante. O anunciante define o orçamento para cada anúncio veiculado, e ele não será cobrado além de tal orçamento. Inclusive, a cobrança se aplica da mesma maneira para todos os formatos escolhidos. O anunciante escolhe quanto deseja gastar e pelo que será cobrado;
	d) as opções de orçamento e programação disponíveis são aplicáveis tanto a entes públicos como privados, não havendo diferenciação de valor em razão da natureza jurídica ou do porte do anunciante. Isso permite que haja paridade entre entes públicos e privados, não havendo que se falar em diferenciação de preços praticados com o Governo, por exemplo;
	e) conforme indicado na instrução da Selog de 25/8/2020 (peça 179) , as regras de remuneração estabelecidas no contrato [referindo-se ao contrato celebrado entre a Funpec e a Fields] são aplicáveis apenas à agência de publicidade contratada, e não aos veículos de divulgação. No que concerne à remuneração do Facebook Brasil, a empresa emite nota fiscal diretamente contra o anunciante, no valor líquido investido em publicidade nas plataformas e posicionamentos do Facebook;
	f) de tal modo, a relação do Facebook Brasil é celebrada diretamente com o anunciante, e o valor constante da nota fiscal emitida pela empresa reflete adequadamente a real relação estabelecida entre as partes. O anunciante, a seu critério, pode autorizar a atuação de uma agência como intermediária, para auxiliar na gestão das campanhas publicitárias;
	g) para fins apenas informativos, quando assim solicitado pelo tomador de serviços, a nota fiscal pode vir acompanhada de carta indicando o valor de desconto de agência, conforme prática de mercado. A forma de faturamento do Facebook Brasil foi resumida no item 157 da Instrução da Selog:
As faturas emitidas pelo Facebook (28208, 31549, 33722, 36100, 38711, 41810) , associadas às NF Fields 16954, 16995, 17042, 17184, 17297 e 17389 (peças 169 e 170) , não fazem referência ao desconto padrão. Cada fatura, porém, está acompanhada, em registro apartado, de uma 'conferência de documento fiscal e comunicação de incorreções', que se reporta ao desconto padrão de agência como uma retificação a ser considerada".
	h) portanto, o documento que representa adequadamente os serviços prestados pelo Facebook Brasil ao ente público e o pagamento que recebe em contrapartida é a nota fiscal emitida pela empresa. Embora o valor de desconto a ser recebido pela agência seja indicado na carta que acompanha a nota, tal valor não diz respeito ao Facebook Brasil, tampouco à relação estabelecida entre o Facebook Brasil e o anunciante;
	i) ou seja, o desconto de agência não representa eventual desconto a incidir sobre o valor negociado entre anunciante e Facebook que tenha possibilitado redução no preço da veiculação. Portanto, o valor de desconto a ser recebido por agências de publicidade não influencia de forma alguma o valor negociado entre o Facebook Brasil e o anunciante;
	j) conforme acertadamente indicado no item 160 da Instrução da Selog, no que diz respeito ao Facebook Brasil, o desconto de agência é "mero destaque, indicação do desconto padrão", e não tem relação com "negociação que tenha propiciado, de fato, uma redução no preço da veiculação para o anunciante";
	k) a forma de faturamento do Facebook Brasil está em linha com o posicionamento do Cenp, quando diz que não é permitido aos veículos de comunicação faturar o desconto padrão contra o anunciante, cabendo-lhes tão somente explicitar, em campo próprio de sua nota fiscal/fatura, como referência, o valor do desconto-padrão assegurado à agência que intermediou a veiculação;
	l) assim, o valor cobrado e faturado pelo Facebook Brasil não inclui o desconto padrão de agência de publicidade, seja para anunciantes públicos, seja para privados. Mais que isso, o valor total investido em publicidade independe de o anunciante ser ente público ou privado ou de ter contratado, a seu critério, agência de publicidade ou qualquer outro terceiro intermediário. A remuneração do Facebook Brasil não varia de acordo com a natureza jurídica do anunciante; e 
	m) o Facebook Brasil entende que o padrão de nota fiscal emitida pela empresa reflete de forma transparente o valor investido pelo anunciante em sua plataforma, em consonância com os princípios da transparência e economicidade aplicáveis à Administração Pública.
Manifestação do Twitter Brasil Rede de Informação Ltda. sobre a construção participativa de deliberações (peça 224) :
	a) o Twitter Brasil há tempos é um parceiro estratégico de órgãos e entes públicos na divulgação de conteúdo publicitário por meio de sua plataforma e atua em conjunto com outros atores do mercado publicitário, como agências de publicidade contratadas pela Administração Pública e outros entes a ela vinculados. O procedimento utilizado pelo Twitter Brasil previamente à sua contratação é amplamente conhecido pelas agências de publicidade e reflete a dinâmica típica de uma plataforma digital que opera na Internet;
	b) o Twitter Brasil possui ofertas de serviço de veiculação de mídia digital no modelo de placement, quando o anunciante contrata e paga um preço fixo pela veiculação de determinado espaço, por período certo de tempo, e um sob um modelo sem precificação fixa, quando os custos efetivos pela aquisição do inventário de publicidade digital são determinados através de mecânica de leilão em tempo real (Real Time Bidding - RTB) , em que o valor de custo médio real pode variar dentro do intervalo de referência proposto, já que inúmeros anunciantes realizam lances para competir pela veiculação daquele espaço ou audiência;
	c) seja como for, a precificação e a operacionalização dos serviços obedecem ao disposto na tabela de referência vigente no cadastro de veículos de comunicação do Governo Federal (MidiaCad) , registrada perante a Secom;
	d) definido o formato de veiculação de publicidade, o Twitter Brasil insere em sua plataforma o valor correspondente ao total líquido, sem englobar desconto-padrão de agência, destinado à entrega de mídia do produto contratado, conforme estipulado no pedido de inserção correspondente. Ao final do período, o Twitter Brasil considera para fins de faturamento a quantidade de mídia de fato entregue e o valor efetivamente consumido nas campanhas veiculadas, o qual não inclui o desconto padrão de agência;
	e) o Twitter Brasil não adota a mecânica de repasse dos valores de desconto-padrão de agência. Ou seja, cabe à Administração Pública contratante do serviço de veiculação de publicidade a negociação relativa ao desconto-padrão com a respectiva agência de publicidade, ou qualquer outra forma alternativa de remuneração que estes venham a acordar;
	f) vale ressaltar que, ocasionalmente, determinadas agências de publicidade demandam a emissão de "carta de correção" de notas fiscais com a finalidade de incluir referência ao valor correspondente ao desconto-padrão de agência. Entretanto, a emissão circunstancial dessas cartas de correção tem o propósito exclusivo de atender às solicitações específicas feitas pelas próprias agências de publicidade para fins de prestação de contas junto ao seu respectivo ente contratante. Esses valores apontados como desconto-padrão de agência não são nem recebidos nem repassados pelo Twitter Brasil às respectivas agências de publicidade;
	g) no processo de emissão das notas fiscais à agência Fields, o Twitter Brasil aplicou sua prática consolidada de faturar os valores totais líquidos dos serviços prestados e pelo conteúdo publicitário efetivamente veiculado, conforme os pedidos de inserção correspondentes. Desse modo, para fins de faturamento, o Twitter Brasil não considerou o valor de desconto padrão de agência. No caso específico da contratação com a agência Fields, das cinco notas fiscais emitidas para os serviços prestados, em apenas uma (NF 00018379) houve a emissão de carta de correção fazendo referência ao desconto-padrão de agência, mesmo assim, sem alteração quanto à mecânica de prestação de serviços e ao faturamento adotado pelo Twitter Brasil;
	h) o desconto-padrão de agência [após contextualização normativa e sobre a matéria] não é uma obrigação legal dos veículos de divulgação e nem a única forma admitida de remuneração da agência de publicidade pelo anunciante contratante dos serviços. Da mesma forma, a legislação aplicável ao tema não estabelece mecanismo impositivo de repasse do desconto padrão por parte do veículo de divulgação. O que a Lei 4.680/1965 aponta é que, caso haja remuneração da agência via desconto padrão no contexto da relação entre anunciante, agência e veículo, o veículo de divulgação tem o dever de aplicar tal modelo de forma consistente com o disposto na lei, e, acima de tudo, oferecer tratamento equitativo para os agentes atuantes no mercado;
	i) a questão em torno do desconto-padrão de agência e da qualificação do Twitter Brasil como veículo de divulgação ou forma inovadora de comunicação, conceito apresentado pela Lei 12.232/2010, mas inexistente na Lei 4.680/1965, é parte do problema trazido pela necessidade premente de atualização da Lei 4.680/1965;
	j) o Twitter Brasil é uma empresa enquadrada como um veículo de divulgação. A real controvérsia do tema não está na qualificação do Twitter Brasil como veículo de divulgação para os fins específicos de veiculação publicitária, mas se esse fato implicaria no dever do Twitter Brasil de conceder e/ou operacionalizar o desconto-padrão de agência num formato especificamente predeterminado;
	k) nesse contexto convém mencionar a existência do Conselho Executivo das Normas Padrão (Cenp) . Trata-se de associação de classe criada em dezembro de 1998 e que, no ato de sua criação, publicou a primeira versão das Normas-Padrão da Atividade Publicitária, equivalente a um código de conduta para práticas comerciais entre anunciantes, agências e veículos de divulgação. O Cenp reporta possuir 242 veículos de divulgação associados. No entanto, 132 desses são emissoras filiadas do Grupo Globo, 91 empresas do grupo SBT e 3 do grupo RBS;
	l) o Twitter Brasil optou por não se associar ao Cenp, por discordar de algumas políticas e práticas adotadas pela referida associação, dentre as quais a imposição do desconto padrão de agência. Nada obstante, frequentemente o Cenp tem a pretensão de ser o órgão normatizador máximo do mercado publicitário no que diz respeito às relações entre anunciantes, agências de publicidade e veículos de divulgação, reivindicando a imposição das normas-padrão mesmo para os não associados;
	m) embora o Twitter Brasil possa reconhecer o papel do Cenp no contexto do mercado publicitário, a ordem constitucional vigente não dá guarida ao monopólio da autorregulação de determinado setor, especialmente considerando que o Cenp, originalmente, não foi formado por veículos nativos do ambiente de mídia digital; e
	n) o Twitter Brasil entende que o formato de repasse do desconto-padrão de agência pelos veículos de divulgação provoca distorções competitivas no contexto do modelo de negócio de leilão, além do que pode ocasionar problemas de transparência nas transações financeiras entre anunciantes, agências e veículos - aspecto especialmente sensível nas relações contratuais com a Administração Pública e que constitui o cerne do controle exercido pelo Tribunal de Contas da União. Por essa razão, optou por trabalhar com modelo diverso, considerando que o desconto padrão (ou qualquer outra forma de remuneração alternativa legalmente viável) pode ser negociado e ajustado entre anunciantes e agências, sem que haja necessidade de repasse pelo veículo de divulgação, em prática que contribui para a transparência de custos e preços associados aos serviços de publicidade prestados pelo veículo.
Análise:
As informações prestadas pelo Facebook Brasil e Twitter Brasil vieram ratificar o que já se suspeitava desde a instrução anterior: ambas as plataformas digitais não adotam a sistemática de repasse dos valores de desconto padrão de agência. De tal modo que, nas contratações dos seus serviços, deve incumbir à Administração Pública contratante a negociação relativa à remuneração da agência de publicidade.
Ou seja, no caso em exame, o faturamento da Fields com base no desconto padrão de agência, em decorrência dos serviços prestados por Facebook e Twitter (peças 167-170) , foi, de fato, realizado a partir de iniciativa da própria agência, que lançou os valores em suas notas fiscais mesmo sem que eles tenham sido pactuados com os respectivos veículos de divulgação e especificados adequadamente no edital e no contrato quanto ao método de remuneração.
Os esclarecimentos fornecidos vêm confirmar a proposta do tópico precedente desta instrução, no sentido de se expedir recomendação à Secom com vistas à regulamentação mais precisa da matéria em seus normativos e modelos de editais, com o intuito de assegurar a economicidade e a transparência das licitações e dos contratos realizados pela Administração Pública Federal, abstraindo-se, porque não se inserem nas competências desta Corte, das discussões conceituais acerca do enquadramento das plataformas digitais como veículos de comunicação, formas inovadoras de comunicação ou outro título, bem como, acerca da submissão normativa de tais serviços às resoluções do Cenp, que interessam primordialmente ao mercado publicitário.
III. Manifestação da SE/MS sobre a construção participativa de deliberações (peça 210, p. 5; peça 219, p. 3) :
Item b.1: definição e observância, em consonância com as boas práticas da governança em políticas públicas, dos procedimentos inerentes às descentralizações orçamentárias da mesma natureza do Termo de Execução Descentralizada (TED) , de modo a garantir que elas não aconteçam sem serem submetidas às unidades internas competentes para apreciar as matérias, evitando assim, como no caso em espeque, a descentralização de ações de publicidade materialmente relevantes a órgãos e entidades que não detinham experiência sobre o tema, sem o conhecimento e/ou intervenção da Assessoria de Comunicação (Ascom/MS) , e sob condições de remuneração da agência incompatíveis com os percentuais que vinham sendo utilizados em contratos análogos do próprio Ministério;
	a) em 16/7/2020 foi publicado o Decreto 10.426, dispondo sobre a descentralização de créditos entre órgãos e entidades da Administração Pública Federal integrantes dos Orçamentos Fiscal e da Seguridade Social, por meio da celebração de termo de execução descentralizada (TED) . Os sistemas internos do Fundo Nacional de Saúde estão sendo adaptados para atender às disposições do referido Decreto. E está a cargo do Ministério da Economia desenvolver uma plataforma para acompanhamento das descentralizações de crédito;
	b) previamente à sua formalização, o projeto com a UFRN foi aprovado em todas as instâncias colegiadas, incluindo a Comissão Intergestora Tripartite (CIT) e as esferas administravas competentes, compreendendo o Núcleo de Comunicação/SVS e a Ascom/GM. Durante a execução do projeto foram constituídas referências técnicas do Ministério da Saúde com o objetivo de acompanhar e monitorar a execução dos compromissos previstos no TED firmado com a UFRN; 
	c) o DCCI/SVS (Departamento de Doenças de Condições Crônicas e Infecções Sexualmente Transmissíveis) vem trabalhando para o aperfeiçoamento de seus processos de trabalho, incluindo o planejamento, estudo de viabilidade, estabelecimento de metas, especificação das premissas, planos de monitoramento e avaliação e acompanhamento da execução de convênios, contratos e instrumentos congêneres, para verificar o cumprimento das disposições contratuais, técnicas e administravas, em todos os seus aspectos; e
	d) antes da formalização de um TED, a proposta é discutida amplamente com todas as áreas envolvidas, planejada e detalhada, especialmente no tocante aos aspectos operacionais e financeiros, para que o resultado pretendido seja alcançado. O DCCI/SVS atua supervisionando, monitorando e apoiando tecnicamente as secretarias estaduais e municipais de saúde quanto à implementação das ações voltadas à vigilância e ao cuidado integral às infecções sexualmente transmissíveis (IST) , e mantém aprimoramento permanente de seus mecanismos de controle e execução das ações relacionadas ao objeto apresentado.
Análise:
Os procedimentos de controle adotados pelas unidades responsáveis do MS não impediram que fosse celebrado um termo de execução descentralizada envolvendo ações relevantes de publicidade à UFRN/Funpec, que, conforme ficou evidenciado nos autos, não detinham experiência necessária sobre a matéria. E ainda, sob condições de remuneração da agência de propaganda incompatíveis com os percentuais que vinham sendo utilizados em contratos análogos do próprio Ministério da Saúde.
Ademais, a afirmação de que a Ascom/MS havia participado da aprovação do TED celebrado com a UFRN contradiz a informação proveniente da própria Assessoria de Comunicação do Ministério, que disse ter tido conhecimento da descentralização de recursos apenas quando o instrumento já estava assinado e a Funpec já estava contratando os serviços de comunicação (peça 164, p. 3) .
O Decreto 10.426/2020, ao qual se referiu o FNS, veio dispor especificamente sobre a descentralização de créditos por meio da celebração de termo de execução descentralizada. Tal matéria era incumbência do Decreto 6.170/2007, que tratava prioritariamente das normas relativas às transferências por meio de convênios e contratos de repasse e, apenas supletivamente, acerca das descentralizações via TED.
Sob as normas do decreto mais recente, os termos de execução descentralizada passaram a ser melhor regulamentados. O texto inclui: regras para a descentralização, que preveem a necessidade de motivação do ato (art. 3º) ; competências das partes envolvidas, dentre as quais a apresentação, pela unidade descentralizada, de declaração de capacidade técnica necessária para a execução do objeto (arts. 6º e 7º) ; composição e parâmetros para avaliação do plano de trabalho (art. 8º) ; condições para celebração do instrumento (art. 11) ; regras para execução, acompanhamento da execução e avaliação dos resultados (arts. 16-19 e 23-24) ; definição de modelos padronizados (art. 25) ; previsão de que a execução dos créditos descentralizados deve integrar a prestação de contas apresentada aos órgãos de controle (art. 27) ; e previsão de que os TED passarão a ser operacionalizados na Plataforma +Brasil, a depender de ato do Ministério da Economia (art. 29) .
Diante da novel regulamentação da matéria, entende-se não ser mais necessário adotar-se a orientação aventada, seja sob a forma de ciência, recomendação ou determinação do Tribunal ao Ministério da Saúde.
IV. Manifestação da Funpec sobre a construção participativa de deliberações  (peça 212) :
Item a.1: adoção, em conformidade com o art. 8º da Lei 8.443/1992 e art. 3º da IN/TCU 71/2012, de medidas administrativas com vistas à restituição, à conta do Projeto Sífilis Não, dos seguintes prejuízos decorrentes de atos considerados ilegais ou antieconômicos:
i. R$ 135.066,54 correspondentes aos valores de tributos e contribuições federais incidentes sobre os repasses, indevidos, porém que acabaram sendo restituídos pela Fields, da parcela do desconto de agência que cabia à contratante, na forma disciplinada no item 9.2 do contrato;  (peça 212, p. 4) 
	a) reconhece o equívoco na retenção indevida dos tributos e anexa comprovante de restituição da importância de R$ 135.066,54 à conta do Projeto Sífilis Não (peça 213) .
ii. R$ 7.515,00 referentes à remuneração recebida pela Fields a título de ressarcimento pelos custos internos, de que trata o item 8.1.1. da cláusula oitava do instrumento, diante da falta de comprovação de que a não inclusão desse tipo de remuneração poderia comprometer a execução do contrato;  (peça 212, p. 4-5) 
	a) o pagamento de tais honorários se deveu à falta de experiência da Funpec, que se utilizou da tabela referencial de preços praticados pela Secretaria de Comunicação de Presidência da República, e que havia sido fornecida pela Ascom/MS. Na ocasião, ainda que não conste nos autos, a Funpec recebeu a informação de que, sendo pessoa jurídica de direito privado, não se submetia ao disposto no item 3.12 das Normas-Padrão da Atividade Publicitária; e
	b) o legítimo beneficiário do pagamento dos R$ 7.515,00 foi a empresa Fields, que não comprovou que a não inclusão desse tipo de remuneração poderia comprometer a execução do contrato. Logo, o ressarcimento de tal valor deve ser feito pela Fields, e não pela Funpec, que agiu seguindo as orientações da Ascom/MS.
iii. R$ 167.857,41 correspondentes ao sobrepreço de 3,5%, na forma de percentual de remuneração em desacordo com o mercado (8% x 4,5%) , incidente sobre os serviços especializados prestados por fornecedores, com a intermediação e supervisão da contratada, referentes à produção e à execução técnica de peças e/ou material cuja distribuição não lhe proporcionava o desconto de agência, ao qual se refere o item 8.1.2 do contrato;  (peça 212, p. 5) 
	a) a Funpec também se utilizou das orientações recebidas da Ascom/MS para tratar do pagamento de serviços na produção e execução técnica de peça e/ou material. Deste modo, visto que mais uma vez a beneficiária do pagamento de tal quantia foi a Fields, é certo que, sendo indevido tal pagamento, compete à Fields a devolução dos valores.
Análise:
No tocante ao subitem 'i', correspondente aos valores de tributos e contribuições federais incidentes sobre as parcelas do desconto de agência que cabiam à Funpec, e que foram repassadas indevidamente à Fields, em razão da comprovação de que os R$ 135.066,54 foram restituídos à conta do Projeto Sífilis Não (peça 213) , tem-se por atendida a solicitação. Entende-se que o referido valor não deve constituir débito, ainda que a restituição tenha se restringido ao montante original, sem os acréscimos moratórios devidos desde a data de cada pagamento.
Com relação aos subitens 'ii' e 'iii', impõe destacar que o Ministério da Saúde, nos termos registrados no item 40 da instrução da peça 98, instado a apresentar suas razões acerca de ambas as fórmulas de remuneração, não se manifestou.
Presentemente, os argumentos apresentados pela Funpec, no sentido de que não detinha experiência na matéria, não deveriam, pelo menos em tese, ser acatados pelo Tribunal, em razão de que não é dado ao gestor alegar desconhecimento da prática da gestão de recursos públicos.
No entanto, não se pode olvidar que, em decorrência da reconhecida falta de expertise em contratos de publicidade, a Fundação recorreu, acertadamente, a unidades técnicas que lhe poderiam auxiliar na elaboração do edital da seleção pública. No caso, à Secom/PR, especializada em contratos da mesma natureza, que lhe forneceu a tabela referencial de preços praticados pela Secretaria, e à Ascom/MS, na pessoa do Sr. Tiago de Souza Bernardes, que lhe prestou assessoria quanto aos percentuais de remuneração que deveriam ser utilizados.
Dito isso porque, nos termos do caput e do § 1º do art. 22 do Decreto-Lei 4.657/1942 (Lei de Introdução às Normas do Direito Brasileiro) , com redação da Lei 12.376/2020, tem-se que:
Art. 22. Na interpretação de normas sobre gestão pública, serão considerados os obstáculos e as dificuldades reais do gestor e as exigências das políticas públicas a seu cargo, sem prejuízo dos direitos dos administrados.
§ 1º. Em decisão sobre regularidade de conduta ou validade de ato, contrato, ajuste, processo ou norma administrativa, serão consideradas as circunstâncias práticas que houverem imposto, limitado ou condicionado a ação do agente. (Incluído pela Lei 13.655, de 2018) 
Sendo assim, entende-se que os argumentos da Funpec merecem ser acolhidos pelo Tribunal. As circunstâncias práticas, em parte decorrentes da especificidade da matéria, acabaram condicionando a ação dos gestores da Fundação, de tal forma que não seria razoável exigir-lhes, no curso da elaboração do edital, da licitação e da execução do contrato, condutas diversas das que foram adotadas no tocante ao estabelecimento dos percentuais e das fórmulas de remuneração da agência de publicidade Fields. Portanto, os prejuízos que se apresentam, decorrentes dos subitens 'ii' e 'iii' do item a.1, acima descritos, não devem ser levados à conta dos gestores da Funpec. 
Pelas mesmas razões, conforme se explica adiante, se entende que o débito não deve ser atribuído à responsabilidade do servidor da Ascom/MS que orientou a Funpec quanto à utilização dos percentuais de remuneração que compuseram o edital da seleção pública e, por decorrência, solidariamente, à responsabilidade da agência de publicidade Fields, que recebeu valores em tese indevidos (R$ 7.515,00) e com sobrepreço (R$ 167.857,41) .
A deliberação do Tribunal que decidiu pelo ajuste dos percentuais de remuneração em contratos de publicidade do MS (Acórdão 2158/2017-TCU-Plenário; rel. Ministro Bruno Dantas) , era à época muito recente. Quando da aprovação do plano de trabalho que resultou no TED 54/2017, em 28/9/2017, o Ministério da Saúde ainda não tinha ciência do acórdão, tendo sido notificado da decisão em 18/10/2017, nos termos lavrados no item 46 da instrução da peça 98.
É fato que, em 28/2/2018, quando o servidor da Ascom/MS orientou a Funpec acerca dos percentuais de remuneração, o MS já tinha ciência dos termos do acórdão e, inclusive, já havia adotado as medidas junto às empresas contratadas, inclusive a Fields, para revisão dos seus contratos de publicidade celebrados no âmbito da Concorrência 2/2016. Porém, deve-se considerar que, com informações da Ascom/MS (peça 164, p. 4) , os percentuais foram extraídos da tabela referencial da Secom, e o servidor da Ascom/MS, diante de dúvidas suscitadas pela Funpec sobre como utilizá-la, limitou-se a sugerir uma composição com a média dos valores informados, cabendo a decisão final ao próprio gestor contratante, no caso, à Funpec.
Diante desses fatos, é razoável supor que o responsável pela informação não detinha até então conhecimento da deliberação desta Corte e que tenha enfrentado circunstâncias práticas que limitaram sua ação, nos termos delineados pelo § 1º do art. 22 da LINDB, de modo que não lhe seria de esperar conduta diversa ou de lhe atribuir alguma conduta culposa no sentido de onerar a contratação.
No caso dos R$ 7.515,00 (item 'ii') , não bastasse a falta de materialidade, o pagamento, previsto na cláusula 8.1.1 do Contrato 12.18.0017-00, efetuado a título de ressarcimento dos custos internos dos serviços executados pela contratada, aparentava estar de acordo com o item 3.12 das Normas-Padrão da Atividade Publicitária, que dizia que, em regra, tal remuneração não deveria ser exigida nas contratações com o setor público, posto que a Funpec entendia não ser integrante do setor público, e com a recente deliberação desta Corte, no sentido de que a cobrança somente poderia constar nos contratos quando não fosse possível excluí-la sem comprometer a execução do objeto, sob pena de os pagamentos se configurarem como irregulares.
Não consta dos autos informação objetiva sobre a essencialidade de tais despesas para a execução do contrato. Entretanto, a NF 17007 da Fields e os documentos auxiliares de cobrança, a exemplo do orçamento dos serviços (peça 62) , informam que se tratava de criação de material por influenciadores digitais para a divulgação da campanha nas redes sociais, o que se reputa como fundamental para o sucesso do Projeto.
Sendo assim, não bastassem as condicionantes sobre a responsabilização dos agentes, entende-se não haver razão para que o valor de R$ 7.515,00, referente à remuneração recebida pela Fields a título de ressarcimento pelos custos internos, de que trata o item 8.1.1. da cláusula oitava do contrato celebrado com a Funpec, constitua-se como débito no processo.
Acerca dos R$ 167.857,41 (item 'iii') , sendo o valor superior a R$ 100.000,00, é materialmente relevante frente ao piso estabelecido pelo Tribunal para dispensa de instauração de tomada de contas especial, conforme previsto no art. 6º, I, da IN/TCU 7/2012.
O prejuízo aventado decorre da diferença entre os honorários pactuados no item 8.1.2 do contrato celebrado entre a Funpec e a Fields (8%) e o percentual utilizado pelo próprio Ministério da Saúde nos contratos decorrentes da Concorrência 2/2016 (4,5%) , adotado como referência de mercado.
Em que pesem tais aspectos, além da recenticidade da decisão do TCU que tratara sobre os percentuais de remuneração e da presumida ausência de culpabilidade do servidor da Ascom/MS que forneceu os percentuais remuneratórios à Funpec, também deve ser considerado que o valor do débito, conquanto materialmente relevante tomado isoladamente, é pouco relevante no contexto do valor total do contrato (R$ 50 milhões) .
Por todas essas razões que se entende que também o valor correspondente ao prejuízo suscitado, de R$ 167.857,41, também não deve ser levado a débito no processo.
Sendo assim, diante do recolhimento do valor correspondente ao item 'i' e do encaminhamento proposto, em relação aos itens 'ii' e 'iii' da solicitação de informações realizadas no contexto da construção participativa das deliberações do Tribunal, de não considerá-los como atos ilegais ou antieconômicos, não deve prosperar a proposição suscitada, no sentido de expedir-se determinação à Funpec com vistas à adoção de medidas administrativas com vistas à restituição dos montantes à conta do Projeto Sífilis Não. 
Diante do exposto, os elementos constantes dos autos permitem, desde já, a avaliação quanto ao mérito da presente representação como parcialmente procedente.
Conforme descrito nesta instrução, a proposta é de que seja dada ciência à Funpec (itens 5 e 11) e expedida recomendação à Secom/MCOM (itens 26-31 e 32-34) .
No tocante às recomendações ao Ministério da Saúde e à determinação à Funpec, suscitadas na instrução anterior no contexto da construção participativa das deliberações do Tribunal, a proposta é de que tais medidas não sejam adotadas (itens 35-39 e 40-57) .

	F. Impacto dos Encaminhamentos Propostos

	Haverá impacto relevante na Unidade Jurisdicionada e/ou na sociedade, decorrente dos encaminhamentos propostos?
	Não

	G. Pedido de Ingresso aos Autos, de Informações/Vistas/Cópias, e de Sustentação oral

	Há pedido do representante de ingresso aos autos?
	Não

	Há pedido de informações/vistas/cópia do processo?
	Sim

	Análise:
O pedido de informações/vistas/cópia do processo formulado por Twitter do Brasil (peça 208) foi deferido, conforme se depreende do relatório de acessos na peça 209. 

	Há pedido de sustentação oral?
	Não

	H. Processos Conexos e Apensos

	Há processos conexos noticiando possíveis irregularidades na contratação ora em análise?
	Não

	Há processos apensos?
	Não

	I. Proposta de Encaminhamento

	Em virtude do exposto, propõe-se:
1.1. conhecer da representação, satisfeitos os requisitos de admissibilidade constantes nos arts. 235 e 237, VI, do Regimento Interno deste Tribunal, e no art. 103, § 1º, da Resolução - TCU 259/2014;
1.2. no mérito, considerar a presente representação parcialmente procedente;
1.3. recomendar à Secretaria Especial de Comunicação Social (Secom/MCOM) , com fundamento no art. 11 da Resolução - TCU 315/2020, que avalie a conveniência e a oportunidade de inserir em seus modelos de editais, porém sem adentrar no mérito do conceito de 'formas inovadoras de comunicação', no tópico referente à apresentação da proposta de preços e em outros a ele correlatos, em seus modelos de propostas de preços e em seus modelos de minutas de contratos, a exemplo das cláusulas que tratam da remuneração e do desconto de agência, regra que preveja que, caso os serviços envolvam um fornecedor especializado, mecanismo de busca, rede social, dentre outros, que não remuneram a agência pelo desconto padrão, a agência será remunerada por meio de honorários previamente estabelecidos (e desvinculados do conceito de desconto padrão) , fazendo-se as alterações porventura necessárias na IN/Secom 3/2018, notadamente no artigo 21, que trata da proposta de preços, em homenagem aos princípios da economicidade e da transparência, informando o Tribunal, no prazo de noventa dias sobre as providências adotadas;
1.4. nos termos do art. 8º da Resolução-TCU 315, de 2020, fazer constar, na ata da sessão em que estes autos forem apreciados, comunicação do relator ao colegiado no sentido de monitorar a recomendação contida no item 62.3, no prazo de trinta dias;
1.5. dar ciência à Fundação Norte Rio Grandense de Pesquisa e Cultura, com fundamento no art. 9º, inciso I, da Resolução - TCU 315/2020, sobre a seguinte impropriedade/falha, identificada no processamento da Seleção Pública 1/2018, para que sejam adotadas medidas internas com vistas à prevenção de outras ocorrências semelhantes:
	a) publicação do edital da Seleção Pública 1/2018 somente no Diário Oficial da União e em jornal de grande circulação nacional, mas não no portal de compras do Governo Federal, o que afronta o disposto no art. 9º do Decreto 8.241/2014; e
	b) não apresentação, pela contratada, de três orçamentos como pré-requisito para a contratação de fornecimento de bens e/ou serviços, e não verificação, pela contratante, da adequabilidade dos preços apresentados em relação ao mercado, contrariando o item 5.1.7.2 do Contrato 12.18.0017.00 e o § 1º do art. 14 da Lei 12.232/2010;
1.6. informar à Universidade Federal do Rio Grande do Norte, à Fundação Norte Rio Grandense de Pesquisa e Cultura, à Secretaria Especial de Comunicação Social e à Secretaria Executiva do Ministério da Saúde do acórdão que vier a ser proferido, destacando que o relatório e o voto que fundamentam a deliberação ora encaminhada podem ser acessados por meio do endereço eletrônico www.tcu.gov.br/acordaos; e
1.7. arquivar os presentes autos, nos termos do art. 169, II, do Regimento Interno/TCU, sem prejuízo de que a Selog monitore a recomendação supra.

Diego de Lima Gualda (283.507/OAB-SP), Daniel Bittencourt Guariento (164.435/OAB-SP), Sibylla Naoum Menezes (67325/OAB-DF), Heloisa Mafalda de Melo Monteiro (44.152/OAB-DF), Meton Cortes Saraiva (7378/OAB-RN), Caio Fábio Coutinho Madruga (2270/OAB-RN), Heloisa Figueiredo Ferraz de Andrade Vianna (344764/OAB-SP) e Rodrigo Ruf Martins (287.688/OAB-SP).

Não atuou.

REPRESENTAÇÃO. CONTRATAÇÃO DE SERVIÇOS DE PUBLICIDADE NO ÂMBITO DO PROGRAMA DE COMBATE À SÍFILIS, OBJETO DE TERMO DE EXECUÇÃO DESCENTRALIZADA FIRMADO ENTRE O MINISTÉRIO DA SÁUDE E A UNIVERSIDADE FEDERAL DO RIO GRANDE DO NORTE. CONHECIMENTO. PROCEDÊNCIA PARCIAL. REALIZAÇÃO DE PAGAMENTOS INDEVIDOS À EMPRESA DE PUBLICIDADE PELA FUNDAÇÃO DE APOIO À UNIVERSIDADE, EM DESACORDO COM ORIENTAÇÃO ESTABELECIDA NO ACÓRDÃO 2158/2017-PLENÁRIO. CONTRATO ENCERRADO. DETERMINAÇÃO PARA INSTAURAÇÃO DE TOMADA DE CONTAS ESPECIAL. AUSÊNCIA DE REGULAMENTAÇÃO QUANTO À FORMA DE REMUNERAÇÃO DOS SERVIÇOS DE PUBLICIDADE COM A UTILIZAÇÃO DE PLATAFORMAS DIGITAIS. RECOMENDAÇÃO. OUTRAS FALHAS. CIÊNCIA. ARQUIVAMENTO.

REPRESENTAÇÃO (REPR)

Secretaria de Controle Externo de Aquisições Logísticas (Selog).

Trata-se de representação formulada pela Secretaria de Controle Externo de Aquisições Logísticas (Selog) contra possíveis irregularidades praticadas pela Fundação Norte-Rio Grandense de Pesquisa e Cultura (Funpec) , entidade de apoio vinculada à Universidade Federal do Rio Grande do Norte (UFRN) , no âmbito da contratação, mediante Seleção Pública Presencial 1/2018, da empresa Fields Comunicação Ltda. (Contrato 12.18.0017-00) para a prestação de serviços de publicidade, inseridos no contexto de programa de combate à sífilis, do Ministério da Saúde, com recursos ministeriais descentralizados à UFRN por meio do Termo de Execução Descentralizada (TED) 54/2017 (peças 3 e 5) .
Para implantação do projeto, foi celebrado Contrato 12.18.0017-00, entre a Funpec e a empresa Fields Comunicação Ltda., no valor de R$ 50 milhões (peça 3, pág. 3) , o qual vigeu pelo período de doze meses, contados a partir de 10/9/2018, tendo sido encerrado em 9/9/2019, sem prorrogação de prazo.
A interveniência da Funpec é decorrente do Contrato 6186.21.1417, firmado entre a UFRN e a referida fundação de apoio, no âmbito de projeto acadêmico intitulado "pesquisa aplicada para integração inteligente orientada ao fortalecimento das redes de atenção para resposta rápida à sífilis" (peça 7) .
Após questionamentos preliminares feitos pela Selog e análise das manifestações das unidades jurisdicionadas, foram consideradas regulares: a presença dos requisitos para a atuação descentralizada da UFRN no programa do Ministério da Saúde; enquadramento da contratação da Funpec, no conceito de desenvolvimento institucional estabelecido pela Lei 8.958/1994, inclusão do objeto do contrato no Plano de Desenvolvimento Institucional da Universidade. 
Embora não tenha havido divulgação da seleção pública em jornal de circulação local, o que, em tese, aumentaria a competitividade do certame, não foi possível concluir pelo alijamento de possíveis interessados na seleção, o que enseja proposta de ciência à Funpec sobre o descumprimento das regras de publicidade.
Todavia, ao promover a descentralização orçamentária e a implementação das ações do programa de combate à sífilis, o Ministério da Saúde não prestou o devido assessoramento técnico à UFRN/Funpec, sobretudo quanto à contratação dos serviços de publicidade, o que enseja recomendações voltadas ao rearranjo institucional para fortalecimento dos controles internos do Ministério, a fim de minimizar os riscos atinentes a destaques orçamentários da natureza do TED.
Com efeito, houve a celebração do contrato entre a Funpec e a Fields com cláusula preditiva de remuneração não-incidente sobre os contratos da mesma natureza firmados com o setor público, bem como a utilização de outros percentuais remuneratórios incompatíveis com os contratos que vinham sendo celebrados pelo Ministério da Saúde. Tais incongruências poderiam ter sido evitadas se houvesse adequada orientação prévia da assessoria de comunicação do órgão ministerial.
No processamento de despesas do contrato de publicidade, não foram identificadas evidências de que a Funpec tenha verificado a adequação dos preços às condições de mercado, o que enseja expedição de ciência à fundação de apoio de que tanto a não-apresentação, pela contratada, de três orçamentos como pré-requisito para a contratação de fornecimento de bens e/ou serviços, quanto a não-verificação, pela contratante, da adequabilidade dos preços apresentados em relação ao mercado, caracterizam irregularidades, porquanto são práticas contrárias à Lei 12.232/2010 e ao próprio contrato celebrado entre as partes.
Não obstante, houve a restituição à Funpec do pagamento indevido de R$ 135.066,54 à Fields Ltda., correspondente aos valores de tributos e contribuições federais incidentes sobre os repasses da parcela do desconto de agência que cabia à contratante, na forma disciplinada no item 9.2 do contrato (peça 212, pág. 4, e peça 213) , pelo que considero elidida essa pendência.,
Remanesce pagamento indevido de R$ 7.515,00 à Fields Ltda., referente à remuneração a título de ressarcimento pelos custos internos incorridos pela contratada, de que trata o item 8.1.1. da cláusula oitava do instrumento (peça 212, páginas. 4-5) , pois não houve comprovação de que a não-inclusão desse tipo de remuneração poderia comprometer a execução do contrato. 
Restou caracterizado, ainda, prejuízo de R$ 167.857,41, referente a sobrepreço de 3,5% no pagamento à Fields Ltda. de honorários de 8% incidentes sobre os serviços especializados prestados por fornecedores, com a intermediação e supervisão da contratada, referentes à produção e à execução técnica de peças e ou material cuja distribuição não proporcionava o desconto de agência concedido pelos veículos de comunicação e de divulgação (item 8.1.2 do contrato) . O sobrepreço de 3,5% decorre da extrapolação do percentual de 4,5 %, praticado pelo mercado (8% - 4,5%) .
Sobre o assunto, o Acórdão 2158/2017-TCU-Plenário, relatado pelo E. Ministro Bruno Dantas, determinou o ajuste dos percentuais de remuneração dos contratos de publicidade do Ministério da Saúde, o que abrange o Contrato 12.18.0017-00, firmado entre a Funpec e a empresa Fields Comunicação Limitada.
Observo que houve limitações atinentes à ausência de expertise da Funpec na gestão de contratos de publicidade. A fundação de apoio demandou orientações à Assessoria de Comunicações do Ministério da Saúde, sobre os percentuais de remuneração devidos às agências de publicidade, em relação aos quais pairavam dúvidas à época. 
Essas dúvidas somente foram dirimidas com a prolação do Acórdão 2158/2017-TCU-Plenário, após a formalização do Termo de Execução Descentralizada (TED) 54/2017 firmado entre o Ministério da Saúde e a UFRN. Dessa forma, tais obstáculos condicionaram as ações dos gestores da fundação de apoio e do órgão ministerial, o que me leva a relevar-lhes a culpabilidade.
Todavia, discordo da Unidade Técnica quanto a afastar a imputação de débito à empresa Fields Ltda. pela apropriação indevida dos ganhos ou remunerações em desacordo com os valores de mercado e em contradição com as orientações expedidas pelo Acórdão 2158/2017-TCU-Plenário. 
Por essa razão, determino, com fulcro no artigo 197 do Regimento Interno do TCU, ao Ministério das Saúde que instaure tomada de contas especial a fim de reaver os pagamentos indevidamente realizados pela Fundação Norte-Rio Grandense de Pesquisa e Cultura (Funpec) à empresa Fields Comunicação Ltda., nos valores de R$ 7.515,00 e R$ 167.857,41, no âmbito do Termo de Execução Descentralizada (TED) 54/2017, firmado entre o órgão ministerial e a UFRN, e do Contrato 12.18.0017-00, celebrado entre a Funpec e a empresa Fields Comunicação Limitada, informando a este Tribunal, no prazo de 90 dias, as providências adotadas.
Outro ponto levantado na representação refere-se às incertezas e à falta de regulamentação quanto à forma de remuneração das plataformas digitais como Twitter, Facebook e outras, pelos serviços de publicidade por ela prestados, bem como pela intermediação e supervisão das agências de publicidade. Diante dessa lacuna normativa, acolho recomendação à Secretaria Especial de Comunicação Social do Ministério das Comunicações para estabelecimento de orientações normativas sobre a matéria.
Ante o exposto, acolho, parcialmente, proposta da Secretaria de Controle Externo de Aquisições Logísticas e voto por que o Tribunal aprove a minuta de acórdão que ora submeto à apreciação do colegiado.
TCU, Sala das Sessões, em 6 de abril de 2022.
WALTON ALENCAR RODRIGUES 
Relator